【裁判字號】    89,再易,24
【裁判日期】    891001
【裁判案由】    返還土地
【裁判全文】
臺灣高等法院臺中分院民事判決      八十九年度再易字第二四號
      再 審原 告  乙○○
      再 審被 告  甲○○○
右當事人間請求返還土地事件，再審原告對於中華民國八十九年五月十六日本院八十
九年度上易字第九十九號所為之確定判決，提起再審之訴，本院判決如左：
      主      文
再審之訴駁回。
再審訴訟費用，由再審原告負擔。
      事      實
甲、再審原告方面：
  一、聲明：求為判決：(一)原確定判決廢棄。(二)右廢棄部分，駁回再審被告在第一審
      之訴。(三)再審及前訴訟程序第一、二審訴訟費用由再審被告負擔。
  二、陳述：
      按原確定判決其駁回再審原告之第二審上訴，無非以：(1)再審原告所提之民間
      鑑測機構所施測，未偕同被告至現場指界，故其結果不若原一審所指定之公家
      施測單位並會同兩造指界者準確。(2)現場界椿不足充為地界界線之認定等等，
      惟查上開判決內，其據以得為再審之理由之處如次：
    一、(1)關於再審原告自行委託之民間施測機構（即東海工程顧問公司），固然當
          時並未會同再審被告指界，但縱然其親自到場，相信指界情形，必定指其
          有利者，與再審原告之指界不同，從而，有否會同再審被告到場，似無關
          施測事實之結論，此合先敘明。
        (2)然查，上開民間施測者，其為施測之方式，亦係同於內政部土地測量局者
          ，但其結論竟是天壤有別，從而，再審原告於原審曾具狀聲請命原審施測
          人員到場陳述，就同樣的施測方式，竟得不同之結果，其兩者之不同，而
          由此一命施測者各別陳述施測原則、方式，並各自推判他方鑑測結果之正
          確性，則此一傳喚施測人員之程序，實為最能昭人信服之方式，且該一民
          間施測機構之能力，亦係業界中之翹楚，更經主管機關認可，其能力亦未
          遜於公家機關者，惟原審捨此有利，且更能昭信兩造之程序而不踐行，逕
          自以「未經再審被告到場指界」為採認證據之依據，顥其認事用法，當已
          違反證據經驗法測，何此，當有民事訴訟法第四九六條第一項第一款所指
          之「適用法規顯有錯誤」之再審事由。
    二、復按，上開民間施測機構之測量成果圖為原審所一直未予斟酌，而此一證據
        亦足影響判決之結果，從而，原審判決亦有民事訴訟法第四九七條所指之再
        審事由。
    三、再審被告確實於再審原告委託東海工程顧問公司時，亦曾到場，更曾詢問施
        測人員姓名等，故此一自辦施測程序，再審被告非不曉得，原審未傳喚當時
        施測之技師梁東海到庭陳述，致誤認此等程序對於再審被告不生效力，但因
        確有其事，則原確定判決亦有民事訴訟法第四百九十七條所謂之「漏未斟酌
        」之再審理由。
乙、再審被告方面：本件未經言詞辯論，再審被告未提出書狀作何聲明或陳述。
丙、本院依職權調閱上開本院確定事件卷宗。
      理      由
一、本院上開確定判決係以：系爭土地再審被告主張係伊所有，再審原告占用如附圖
    所示Ａ、Ｂ、Ｃ、Ｄ點連線部分面積○‧○一五六公頃，供建築圍牆及種植芭樂
    等作物之用等情，有再審被告所提之土地登記簿謄本三張可證，並經原審到場履
    勘及囑託台中縣清水地政事務所、內政部土地測量局測量屬實，其中內政部土地
    測量局為求測量精確，首先用精密電子測距經緯儀在系爭土地附近週圍施測根點
    ，並經計算檢核閉合後作為該測區之圖根點，然後以各圖根點施測系爭土地及附
    近各界址點、現況使用界位置，並計算各界址之坐標值輸入電腦，用自動繪圖儀
    展繪於鑑測原圖上，然後依據台中縣清水地政事務所保管之地籍圖謄繪本案有關
    土地地籍圖經界線，並與前項成果核對檢核後測定於測繪原圖上，作成鑑定圖，
    經鑑測結果，圍牆位於六－二地號土地上圖示Ａ、Ｂ、Ｃ、Ｄ點連線部分為同段
    六－三地號土地所有權人即再審原告超越使用之位置，其面積為○‧○一五六公
    頃，有鑑定書一份附卷可稽，自堪信為真實。並以再審原告雖辯稱：伊收受原審
    判決後，曾委託東海工程顧問公司施測結果，伊所建之圍牆及所種作物均未占用
    再審被告所有之系爭土地等語，固據提出該公司測量成果圖一張為證。惟據再審
    原告自承伊委託東海工程顧問公司施測時，並未會同再審被告至現場施測，上述
    測量，既未會同再審被告至現場指界，僅係再審原告自行委託測量，其結果自不
    如台中縣清水地政事務所及內政部土地測量局等公家機關施測有會同兩造至現場
    指界後始予施測之結果正確，是再審原告上開抗辯，顯非有據。又台中縣清水地
    政事務所施測結果，認為再審原告占用再審被告之土地面積為○‧○一七七公頃
    ，而內政部土地測量局測量結果，則認再審原告占用再審被告之土地面積為○‧
    ○一五六公頃，兩者測量結果雖略有差異，但均認再審原告上述建物及作物確有
    占用再審被告之土地，自難空言指為不足採信。至其占用之面積，因內政部土地
    測量局係以較精密之儀器及先進之方法予以施測，其施測結果應較可信，應以該
    局施測之結果為準。再審原告指稱上述兩機關之測量結果均非可採云云，並非有
    據。再審原告另提出照片五張，辯稱伊係依據現場之界樁所示界線而建築圍牆及
    種植作物，不可能占用再審被告之土地云云。惟再審原告未能舉證證明該界樁係
    何單位所立﹖且立界樁後難保永不遭他人移動，縱令係地政機關所立，若有界址
    糾紛，亦應重新囑託地政機關施測，殊難單憑該界樁作為地界界線，是再審原告
    上開抗辯，亦非有據，因之認定再審原告確有占用再審被告系爭土地，而為再審
    原告敗訴之判決。
二、上開確定判決理由已詳予說明何以對再審原告自行委託之東海工程顧問公司之施
    測成果不予採取，何以採信內政部土地測量局之鑑測結果，當無判決適用法規顯
    有錯誤之再審理由。又再審原告於本院審理中已主張東海工程顧問公司施測結果
    並未占用再審被告土地，並提出成果圖為證，然為本院所不採，並說明應以內政
    部土地測量局之鑑測結果較為可採，已對該成果圖予以審酌，並非漏未斟酌，亦
    不合乎民事訴訟法第四百九十七條之再審要件。至未傳訊東海工程顧問公司施測
    技師梁東海到庭陳述，亦不足以影響於原判決，更不合民事訴訟法第四百九十七
    條之再審理由。綜上，再審原告所主張之上開理由，已為本院原確定判決所不採
    ，並非漏未審酌或適用法規顯有錯誤，其再審之訴，顯難認為有理由，爰不經言
    詞辯論，逕行判決駁回。
三、據上論結，依民事訴訟法第五百零二條第二項、第七十八條，判決如主文。
中      華      民      國    八十九    年     十       月      卅一    日
~B1民事第三庭審判長法  官  陳照德
~B2                法  官  陳成泉
~B3                法  官  曾謀貴
右為正本係照原本作成。
不得上訴。
~B                書記官  林振甫
中      華      民      國    八十九    年     十一     月      六      日
                                                                        Ｙ


司法院資訊處製作；財團法人民間司法改革基金會備份。
